【裁判字號】    99,選訴,2
【裁判日期】    990831
【裁判案由】    選罷法等
【裁判全文】
臺灣花蓮地方法院刑事裁定               99年度選訴字第2號
公  訴  人  臺灣花蓮地方法院檢察署檢察官
被      告  A1真實姓名年籍.
上列被告因違反公職人員選舉罷免法等案件，經檢察官提起公訴
（98年度選偵字第30、43、50、62、66、77、79、80、81、82、
83號），本院裁定如下：
    主  文
公訴駁回。
    理  由
一、公訴意旨略以：宙○○係花蓮縣第15屆光復鄉鄉長，亦為花
    蓮縣第16屆鄉鎮市長選舉之光復鄉鄉長候選人，宙○○、己○○、庚○○、丙○○、Ａ○○、乙○○、Ｂ○○、黃○○
    、未○○、卯○○、午○○、A1（年籍詳卷）、子○○、申
    ○○、辰○○、宇○○、亥○○、曾金滿（另為不起訴之處
    分）、戊○○、天○○、Ｃ○○、壬○○、巳○○、丁○○
    、戌○○、癸○○、甲○○、玄○○、酉○○、Ｄ○○、辛○○、Ｅ○○、丑○○、地○○及寅○○等人基於投票行賄
    之犯意聯絡，由宙○○指示己○○、庚○○將行賄款項送交
    各村長，由村長自行行賄或轉交所屬鄰長或村內人面較廣之
    支持者，再由鄰長或該支持者於如起訴書附表所示時地，分
    別交付或期約交付每票新台幣（下同）1000元之現金賄賂給
    各有投票權人，並約其投票支持宙○○之投票權一定行使，
    而共同對有投票權人行賄、期約、交付賄賂，因認被告A1與
    宙○○等人共同違反公職人員選舉罷免法第99條第 1項之交
    付賄賂罪嫌等語。
二、按起訴書，應記載被告之姓名、性別、年齡、職業、住所或
    居所或其他足資辨別之特徵，暨犯罪事實及證據並所犯法條
    ，刑事訴訟法第264條第2項定有明文。又起訴或其他訴訟行
    為，於法律上必備之程式有欠缺而其情形可補正者，法院應
    定期間，以裁定命其補正；刑事訴訟法第273條第6項亦有明
    文。次按，檢察官就被告犯罪事實，應負舉證責任，並指出
    證明之方法。法院於第一次審判期日前，認為檢察官指出之
    證明方法顯不足認定被告有成立犯罪之可能時，應以裁定定
    期通知檢察官補正，逾期未補正者，得以裁定駁回起訴，刑
    事訴訟法第161條第1項、第2項定有明文。
三、本件檢察官以被告A1與被告宙○○、己○○、庚○○等共同
    違反公職人員選舉罷免法第99條第 1項之交付賄賂罪嫌，提
    起公訴，惟起訴書未記載被告A1之真實姓名、性別年籍等項
    ，僅以A1代之，且起訴書及附表就被告A1之犯罪事實均未為
    任何記載，而所提出之證據除被告A1之自白外，並未指出有
    何其他積極證據足以佐證，經本院認為檢察官就起訴事實付
    之闕如且指出之證明方法顯不足認定被告A1有成立犯罪之可
    能，於第一次審判期日前之99年5月5日裁定命檢察官於10日
    內補正被告A1之犯罪事實、證據並指出證明之方法，經公訴
    檢察官於99年 5月19日提出補充理由書以原起訴書附表四及
    併案意旨書附表（北富村丙○○部分）為補正（詳如卷附補
    充理由書）。
四、惟就起訴書以A1代替被告真實姓名一節，查：
  (一)按證人保護法係為保護刑事案件之證人，使其勇於出面作證
    ，以利犯罪之偵查、審判，並維護被告之權益，證人保護法
    第 1條定有明文；而保護證人同時須兼顧被告程序上權益之
    保障，有關證人在審判中之作證程序，不得剝奪被告防禦、
    辯護權益，故於證人保護法第 3條明定依證人保護法保護之
    證人，以願在檢察官偵查中或法院審理中到場作證，陳述自
    己見聞之犯罪事證，並依法接受對質及詰問之人為限；又為
    免證人身分曝光，而於第11條規定「有保密身分必要之證人
    ，除法律另有規定者外，其真實姓名及身分資料，公務員於
    製作筆錄或文書時，應以代號為之，不得記載證人之年籍、
    住居所、身分證統一編號或護照號碼及其他足資識別其身分
    之資料。該證人之簽名以按指印代之（第 1項）。載有保密
    證人真實身分資料之筆錄或文書原本，應另行製作卷面封存
    之。其他文書足以顯示應保密證人之身分者，亦同（第 2項
    ）。前項封存之筆錄、文書，除法律另有規定者外，不得供
    閱覽或提供偵查、審判機關以外之其他機關、團體或個人（
    第 3項）。對依本法有保密身分必要之證人，於偵查或審理
    中為訊問時，應以蒙面、變聲、變像、視訊傳送或其他適當
    隔離方式為之。於其依法接受對質或詰問時，亦同（第 4項
    ）」。綜其規定及立法目的乃在保護有保密身分必要之證人
    ，避免其身分曝光，其保護之對象身分係對其他被告犯罪事
    實之證人，並非保護被告身分。故被告若以證人身分就其他
    共犯或共同被告之重要事項作證時，應將其被告身分與證人
    身分分離，於其以證人身分訊問或依法接受對質、詰問時，
    始有證人保護法第 3條、第11條規定之適用以保密其證人身
    分，而就被告之犯罪事實應依法進行審理程序，於其被告身
    分並無證人保護法之適用，核先敘明。
  (二)本案被告A1共同違反公職人員選舉罷免法案件，其於偵查之
    初，所供述關於其他正犯或共犯之犯罪事證，於偵查中、審
    理中為證人或依法接受對質或詰問時，固有證人保護法之適
    用，以代號代替真實姓名，並以蒙面、變聲、變像、視訊傳
    送或其他適當隔離方式為之，以保護其證人身分。惟就其本
    身為被告之犯罪事實，並非證人身分，應無證人保護法第11
    條保密身分之適用，檢察官就以被告身分起訴之犯罪事實，
    並無以代號代替真實姓名之依據及必要，自應於起訴書記載
    被告姓名、性別年籍等項，並應明確記載其犯罪事實、及證
    據並所犯法條。起訴書以A1代替被告真實姓名之記載，其不
    當如下：
    1.本案共同違反選舉罷免法之人數眾多，能供述或指證其他
      共犯犯罪事證之人不在少數，秘密證人A1可為全部被告其
      中之人、或為被告以外之甲、乙、丙、丁、戊、己、庚…
      等等之其他任何一個人，皆有可能，且證人於偵查中、審
      理中為訊問或依法接受對質或詰問時，以代號代替真實姓
      名，並以蒙面、變聲、變像、視訊傳送或其他適當隔離方
      式為之，以保護其證人身分，縱起訴書記載被告真實姓名
      年籍，並不會因此暴露證人A1之身分。惟檢察官於起訴書
      以代號A1代替被告姓名，具體指明被告A1即為秘密證人A1
      ，則閱覽卷內其他共同被告或共犯之犯罪事實及卷證資料
      ，已可明確知悉被告A1係為何人，即已同時指出證人A1身
      分，此以A1代替被告真實姓名，顯係欲蓋彌彰，已失證人
      保護之作用。
    2.又違反公職人員選舉罷免法案件經提起公訴，須行公開審
      理程序，惟因檢察官於起訴書明確指出被告A1即為秘密證
      人A1，所有關於被告A1及其他共犯之犯罪事實、證據等卷
      證資料均可能暴露被告A1之身分（即證人A1之身分），致
      起訴檢察官於起訴書不予記載被告A1之犯罪事實及公訴檢
      察官補正被告A1犯罪事實、證據之補充理由書均需保密之
      違反起訴程式規定之情形。且為恐證人A1身分曝光，公訴
      檢察官於審理中不予聲請傳喚證人A1依法接受對質或詰問
      ，致A1於偵查中所供述關於其他正犯或共犯犯罪事證之陳
      述未能取得證據能力，已失證人之意義。
    3.再因檢察官於起訴書指出被告A1即為秘密證人A1，為保護
      證人之身分，凡關於被告A1犯罪事實之筆錄或文書，均需
      封存，不得提供辯護人閱覽，而本案為強制辯護案件，辯
      護人不得閱覽卷宗，訴訟程序顯無從進行。況本案於對被
      告A1之犯罪事實進行審理程序時，被告A1之身分即暴露無
      遺，即失保護證人A1身分之作用。又雖得以不公開審理程
      序進行，惟公訴檢察官以補充理由書補正被告A1之犯罪事
      實及證據，尚有矛盾不符，不足以認定被告A1之犯罪事實
      （如後述），而仍須進行訊問或詰問證人（含其他共同被
      告及補充理由書所載王師嬪等證人）或其他調查程序，則
      於訊問或詰問證人調查被告A1犯罪事實之同時，被告A1之
      身分仍顯無法保密，證人A1之身分即為曝光。甚且判決書
      亦無從記載犯罪事實、證據、理由，因一但記載關於被告
      A1 之犯罪事實、證據、理由，即可顯見被告 A1之身分，
      證人A1之身分亦隨之曝光。
    4.由上在在可見檢察官於起訴書以A1代替被告真實姓名記載
      之不當，動輒有曝光證人身分之虞，致公訴檢察官、辯護
      人均不敢輕易傳喚證人對質詰問，恐觸犯證人保護法規定
      而承擔刑事責任，而本院亦無從對被告A1進行審理裁判。
      以上顯係因檢察官未能將被告及證人身分分離，對證人保
      護法關於證人保護之誤解及濫用於被告身分所致。
  (三)綜上所述，本案檢察官未於起訴書記載被告真實姓名、年籍
    等項，有違刑事訴訟法第264條第2項之規定，起訴程式顯有
    未備；且檢察官援引證人保護法規定保密被告A1身分，為免
    被告即證人A1身分曝光而有違反證人保護法之規定，本院無
    從對被告A1所涉犯罪事實進行審理程序。而於此情形如補正
    被告A1之姓名年籍或進行審理程序，即等同曝光證人A1之身
    分，應認此部分已無從補正，其公訴應予駁回。
五、就補正被告A1之犯罪事實、證據及證明方法部分：
    公訴檢察官雖以補充理由書補充：北富村部分係由A1將投票
    行賄乙事告知丙○○及北富村各鄰鄰長，再與丙○○商定，
    由丙○○出面經手處理相關款項發放事宜，嗣宙○○指示己○○及庚○○於98年11月下旬某日，在花蓮縣光復鄉某堤防
    邊交付40萬元給丙○○據以行賄，丙○○除留存8000元及分
    別交付甲○○4000元、玄○○4000元、酉○○ 32000元、辛○○6000元、Ｅ○○3000元及丑○○5000元用以行賄外，並
    分別交付賄款給李金龍、黃進正、黃浩明、陳春香、林高明
    、吳秋陽及羅美娟預備投票行賄、或直接交付每票1000元之
    現金賄賂給各有投票權人，約其投票支持宙○○之投票權一
    定行使，而共同對有投票權人行賄（詳如補充理由書附表）
    ，並以被告A1、丙○○、甲○○、玄○○、酉○○、辛○○
    、Ｅ○○、丑○○、Ｄ○○、地○○、寅○○、王詩嬪、徐
    壽鞠、王月雲、劉豐春、萬麗花、陳榮富、林金妹、徐春英
    、蕭金龍、孫玉英、林高名、陳春香、李金龍、黃進正、黃
    浩明、吳秋陽、羅美娟等人之供述、自白證述，及扣押筆錄
    、扣押物品目錄表等作為被告A1犯行之證據。被告A1雖自白
    犯行，惟查：依共同被告丙○○於本院審理時陳述：係己○○要求幫忙選舉，且係己○○及庚○○交付預備行賄之賄
    款40萬元，A1之前有講過他不要管這件事，之前開過村里長
    會議，A1說他不敢也不想去涉買票問題等語（見99年6月9日
    本院審理筆錄），被告A1並未參與賄選買票之犯行，與被告
    A1之自白不符，難予認定被告A1之犯行；依共同被告甲○○、玄○○、寅○○、酉○○、辛○○、丑○○於警詢雖陳
    稱係A1指示統計回報願投票支持宙○○之人數，惟於偵查及
    本院準備程序均稱係丙○○交付預備行賄之賄款等語，其等
    陳述前後不一，自難遽採為認定被告A1犯罪事實之證明；
    證人王詩嬪、徐壽鞠、王月雲、劉豐春、萬麗花、陳榮富、
    林金妹、徐春英、蕭金龍、孫玉英、林高名、陳春香、李金
    龍、黃進正、黃浩明、吳秋陽、羅美娟等人均陳述係丙○○
    獨自一人行求、期約或交付賄賂（見各該證人筆錄），均未
    指稱被告A1涉有參與賄選犯行；至搜索扣押目錄之現金賄
    賂，均非自被告A1所扣押，檢察官未補正與被告A1之關連性
    ，自不能認定被告A1之犯行。
  (二)公訴檢察官於補充理由書引用被告丙○○關於北富村部分之
    犯罪事實及證據，作為被告A1之犯罪事實及證據，惟公訴檢
    察官所列上開丙○○、甲○○等共同被告及王詩嬪等證人之
    陳述及扣押物品目錄表等證據均顯不足認定被告A1有參與賄
    選犯罪之事實及範圍，已如前述；且共同被告丙○○於本院
    陳述被告A1未涉入賄選買票行為，公訴檢察官復未補正指出
    被告A1與丙○○間有何犯意聯絡及行為分擔之具體證明方法
    ，被告A1犯罪事實之範圍仍屬不明確且無從確認。是公訴檢
    察官補正之補充理由書顯不足以認定被告A1有成立犯罪之可
    能，自難認就被告A1之犯罪事實、證據及證明方法已為具體
    補正。檢察官迄今未再提出任何補正，難認檢察官已遵其補
    正，依前開說明，其公訴自應予駁回。
六、依刑事訴訟法第273條第6項、第161條第2項裁定如主文。
中    華    民    國    99    年    8     月    31    日
                  刑事第二庭  審判長  法  官  張宏節
                                      法  官  沈培錚
                                      法  官  蔡寶樺
上列正本證明與原本無異。
如對本裁定不服，應於送達後 5日內，向本院提出抗告狀（應抄
附繕本）。
中    華    民    國    99    年    8     月    31    日
                                      書記官

司法院資訊處製作；財團法人民間司法改革基金會備份。
